【裁判字號】    92,自更,3
【裁判日期】    920915
【裁判案由】    詐欺
【裁判全文】
臺灣士林地方法院刑事判決                            九十二年度自更字第三號
    自  訴  人  丙○○
    被      告  乙○○
                甲○○
右列被告因詐欺案件，經自訴人提起自訴（九十一年度自字第一二七號），前經本院
於民國九十一年十月十四日裁定駁回自訴，自訴人不服提起抗告，業經臺灣高等法院
（九十一年度抗字第七六一號）於九十一年十二月十三日裁定撤銷原裁定，發回本院
更審，本院判決如左：
    主  文
乙○○、甲○○均無罪。
    理  由
一、自訴意旨略以：被告乙○○、甲○○為夫妻，由被告乙○○擔任會首，召集會期
    自民國八十六年七月二十日起至八十九年十月二十日止，每會金額為新臺幣（下
    同）二萬元、底標為二千元，每月二十日開標、連同會首在內共四十一會之互助
    會（以下簡稱甲會），自訴人丙○○參加甲會二會（即會員編號三六、三七），
    該二會已先後得標，惟其中一會被告乙○○應給付合會金七十一萬三百元，但被
    告乙○○尚欠二十萬元未付，故簽發同額票據予自訴人作為擔保；又自訴人所參
    加甲會另外一會雖已得標，然被告乙○○事後向其借用得標之合會金七十六萬元
    ，並簽發同額票據給自訴人作為借款擔保，惟被告乙○○所簽發之票據皆已退票
    而無法兌現。另被告乙○○復於八十八年八月二十五日擔任會首，召集每會金額
    為二萬元，底標為二千元，每月二十五日開標，會期自八十八年八月二十五日起
    ，連同會首在內共計二十六會之互助會（以下簡稱乙會），自訴人有參加乙會二
    會（即會員編號十八、十九），乙會中途即已停標，被告乙○○雖有簽發本票同
    意返還其已繳之活會會款，並答應要收死會會錢還給自訴人，然被告乙○○嗣未
    依約履行，且所簽發之票據屆期皆未兌現。再者，被告甲○○有經營土雞城及卡
    拉ＯＫ店，被告乙○○應係將會款交予被告甲○○使用，故認被告乙○○、甲○○共同涉犯詐欺取財之罪嫌云云。
二、按犯罪事實應依證據認定之，無證據不得推定其犯罪事實；又不能證明被告犯罪
    者，應諭知無罪之判決，刑事訟訴法第一百五十四條、第三百零一條第一項分別
    定有明文。次按認定不利於被告之事實，須依積極證據，苟積極證據不足為不利
    於被告事實之認定時，即應為有利於被告之認定，更不必有何有利之證據；又事
    實之認定，應憑證據，如未能發現相當證據，或證據不足以證明，自不能以推測
    或擬制之方法，以為裁判之基礎；且認定犯罪事實所憑之證據，無論直接或間接
    證據，其為訴訟上之證明，須達於通常一般之人均不致有所懷疑，而得確信其為
    真實之程度者，始得據為有罪之認定，倘其證明尚未達到此一程度，而有合理之
    懷疑存在時，尚難為有罪之認定基礎，最高法院三十年上字第八一六號、四十年
    臺上字第八六號、七十六年臺上字第四九八六號判例意旨均可參照。另自訴人之
    自訴，本以使被告受刑事訴追為目的，故其陳述是否與事實相符，自應調查其他
    證據，以資審認，苟其所為攻擊之詞，尚有瑕疵，則在此瑕疵未予究明以前，即
    不能遽採為斷罪之基礎；且自訴人於自訴案件中等同於公訴案件檢察官之地位，
    其就所自訴之犯罪事實，負有舉證之責任。再者，債務人於債之關係成立後，如
    有債務不履行之情形，在一般社會經驗上可能之原因甚多，縱令有遲延給付或不
    為給付之情事，苟無足以證明其債之關係發生時自始故意藉此從事財產犯罪之積
    極證據，根據刑事訴訟法第一百五十四條之規定，仍不得僅以債信違反之客觀事
    態，推定債務人自始有詐欺取財之犯意。
三、訊據被告乙○○雖不否認其有先後召集前述甲、乙二個互助會，甲會已於八十九
    年十月二十日如期結束，自訴人丙○○有參加甲會二會，該二會均已得標，現仍
    積欠自訴人甲會會款約九十六萬元；又乙會在開標約十三次即因故停會，自訴人
    有參加乙會二會，目前均為活會之事實；惟其堅決否認涉有前揭詐欺取財之犯行
    ，辯稱：伊是在自訴人標完甲會後，向自訴人借錢，且有開立支票給自訴人，嗣
    因伊遭人倒會無力清償借款，故上開支票才會跳票；又伊因積欠自訴人甲會合會
    金未還，故自訴人乙會之活會會款均是由伊代繳，但因伊遭人倒會，所以乙會才
    會中途停會；伊並未冒標會款，亦無詐欺等語。至被告甲○○亦堅詞否認涉有前
    揭詐欺取財之犯行，辯稱：伊未召集上開互助會，亦未參與互助會之事宜等語。
    經查：
  （一）自訴人係因被告乙○○簽發交付之多張支票、本票屆期均已跳票，且乙會中
        途停會，被告乙○○迄今仍未還錢，並懷疑被告乙○○將會款交予被告甲○○使用，故認被告乙○○、甲○○共同涉有前揭詐欺取財之犯行，並提出支
        票、本院本票裁定等資料為佐證。惟查，自訴人之自訴，本以使被告受刑事
        訴追為目的，故其陳述是否與事實相符，已非無疑，況自訴人先則指稱：伊
        所參加甲會之其中一會是尾會，但乙○○在甲會結束後未將錢交給伊云云（
        見本院九十一年度自字第一二七號卷宗第十八頁）；嗣於本院審理時始陳明
        ：伊參加甲會之二會均已得標，被告乙○○有向伊借用得標之合會金等語（
        見本院九十二年八月二十一日審判筆錄），足見自訴人指訴之內容顯有瑕疵
        可指，尚難遽行採信。至自訴人雖有提出支票及本院本票裁定作為佐證，然
        上開支票、本票裁定至多僅能證明自訴人與被告乙○○間應有借貸關係存在
        ，尚難證明被告乙○○在召募互助會或借款當時即有意圖不法所有之詐欺故
        意，亦無從證明被告乙○○有何施用詐術之行為，是自訴人既未能提出積極
        證據證明被告乙○○有何冒標會款或其他施用詐術之情形，實難僅憑自訴人
        存有瑕疵之片面指訴，即以推測或擬制之方法，遽認被告乙○○涉有其所指
        訴之詐欺犯行。又證人即互助會會員鄭瑞南（甲會會員編號十六、十七、乙
        會會員編號九）、鄭水木（甲會會員編號二十、乙會會員編號二五）、余曾
        花（甲會會員編號十、乙會會員編號一）、賴錦輝（乙會會員編號四）、鍾
        劉寶鳳（乙會會員編號十四）、彭謝金女（乙會會員編號五、六）均已到庭
        證稱：伊等所參加之互助會均已得標，並有拿到合會金等語在卷，苟無其他
        積極證據可資佐證，已難僅憑自訴人片面臆測之詞，遽認被告乙○○有何冒
        標會款之情事。況自訴人嗣於本院審理時已陳明：伊於甲、乙會每次開標時
        均有在場，每次開標時都有活會會員得標，但因被告乙○○簽發交付之前述
        支票屆期跳票，才會自訴被告乙○○詐欺，伊不知道被告乙○○有無冒標會
        款；又伊所參加之甲會在得標後，被告乙○○有向其借用得標之合會金，且
        伊參加乙會應繳之活會會款，係利用被告乙○○欠伊之合會金去抵扣，伊實
        際上並未再繳乙會之活會會款給被告乙○○等情無訛，核與被告乙○○所辯
        上情相符，從而被告乙○○所辯其未曾冒標會款，乃因事後遭人倒會，始無
        力償還借款，並非有意詐欺乙節，應非虛詞，堪予採信。另被告乙○○雖有
        積欠自訴人甲會之合會金約九十六萬元，然被告乙○○既非冒標自訴人所參
        加之互助會，而係經自訴人之同意向其借款週轉，並已簽發支票予自訴人作
        為借款之擔保，甚至允諾自訴人以上開借款扣抵其應繳之乙會活會會款，實
        難認被告乙○○有何施用詐術之行為。再者，被告乙○○所召集之甲會既已
        如期結束，而乙會雖有中途停會之情形，然被告乙○○已辯明其係遭人倒會
        始中途停會，且其已與乙會其他活會會員曾憲華、徐金隆等人成立調解，有
        臺北縣石門鄉調解委員會調解書多份在卷可按；參以自訴人亦與被告乙○○
        成立民事和解，有民事和解筆錄一份在卷足憑，而自訴人復陳明：被告已經
        將錢還給伊，伊不認為被告有詐欺行為等語在卷，益徵被告乙○○自始應無
        意圖不法所有之詐欺故意，倘無其他積極證據可資佐證，自不得僅憑被告乙○○事後借錢未還之客觀事態，即以推測或擬制之方法，逕認被告自始具有
        不法所有之詐欺犯意。是本件應屬債務不履行之民事糾紛，雙方宜循民事途
        徑處理，被告乙○○所為核與刑法詐欺罪之構成要件仍屬有間，自無成立該
        罪之餘地。
  （二）次查，證人鄭瑞南、鄭水木、余曾花、賴錦輝、鍾劉寶鳳、彭謝金女均到庭
        證述：伊等都是跟乙○○接洽，未曾與甲○○接洽，甲○○並未處理互助會
        之事情等語綦詳。而自訴人亦陳明：伊去標會時都是由乙○○主持開標，互
        助會的事情都是跟乙○○接洽，沒有跟甲○○接洽互助會事宜等語；被告乙○○則供述：互助會均是由伊處理，伊先生並未處理互助會事宜等語，核與
        被告甲○○所辯上情悉皆相符，從而被告甲○○所辯：伊未召集上開互助會
        ，亦未參與互助會之事宜等語，應堪採信。是上開互助會應係被告乙○○個
        人所召募，而與被告甲○○並無關聯，被告甲○○既未參與互助會之相關事
        宜，實難認被告甲○○有何施用詐術之行為，自無成立詐欺罪之可能。況被
        告乙○○本身所為既未構成詐欺罪，已如前述，益見被告甲○○應無可能與
        被告乙○○共犯前揭詐欺取財之犯行。
四、綜上所述，被告乙○○、甲○○所辯上開各節尚非無據，均堪採信，自訴人既未
    能舉證證明被告乙○○、甲○○有何冒標會款或其他施用詐術之情事，倘無其他
    積極證據可資佐證，實難僅憑自訴人片面臆測之詞，即以推測或擬制之方法，率
    爾認定被告乙○○、甲○○共同涉犯前揭詐欺取財之犯行。此外，復查無其他積
    極證據足資證明被告乙○○、甲○○涉有自訴人指訴之詐欺犯行，不能證明被告
    乙○○、甲○○犯罪，均應諭知無罪之判決。
據上論斷，應依刑事訴訟法第三百四十三條、第三百零一條第一項，判決如主文。
中      華      民      國    九十二    年      九      月     十五     日
                                  臺灣士林地方法院刑事第一庭
                                        法  官  陳  章  榮
右正本證明與原本無異。
如不服本判決，應於判決送達後十日內，向本院提出上訴狀。
                                        書記官  楊  樠  株
中      華      民      國    九十二    年      九      月    二十一    日


司法院資訊處製作；財團法人民間司法改革基金會備份。
